臺灣臺北地方法院民事判決　　　　　　95年度重訴字第1432號
原　　　告　國防部軍備局
法定代理人　甲○○
訴訟代理人　王敬堯律師
複　代理人　林志宏律師
被　　　告　乙○○
訴訟代理人　丙○○
上列當事人間返還房屋事件，本院於民國96年4月9日言詞辯論終
結，判決如下：
    主  文
被告應將坐落於台北市○○區○○段一小段0197地號土地上門牌
號碼台北市○○○路85巷79號之房屋及庭院（面積510平方公尺
）遷讓返還原告。
被告應給付原告新台幣陸佰壹拾伍萬捌仟貳佰伍拾元，及自民國
九十五年十一月二十二日起至清償日止，按年息百分之五計算之
利息；並自民國九十五年十一月一日起至遷讓返還前項房屋及庭
院之日止，按月給付原告新台幣壹拾萬貳仟陸佰參拾捌元。
原告其餘之訴駁回。
訴訟費用新台幣壹佰壹拾陸萬柒仟壹佰玖拾捌元由被告負擔。
本判決原告勝訴部分，於原告以新台幣肆仟參佰壹拾玖萬元供擔
保後，得假執行。
原告其餘假執行之聲請駁回。
    事實及理由
一、本件原告原起訴依民法第767條、第184第1項前段規定請求
    被告遷讓房屋，嗣追加依民法第470條規定請求，屬訴訟標
    的追加，惟請求之基礎事實同一，依民事訴訟法第255條第1
    項第2款之規定，應予准許，合先敘明。
二、原告主張：坐落於台北市○○區○○段1小段0197地號土地
    上門牌號碼台北市○○○路85巷79號之房屋及庭院（面積51
    0平方公尺，下稱系爭房屋），為中華民國所有，而交由原
    告管理。系爭房屋係被告於民國85年間任職國防部總政戰部
    主任時，向國防部軍務局申請配住之官舍，國防部本於照顧
    袍澤核准配住，惟被告於87年12月1日退伍後仍繼續居住，
    屢經原告催討搬遷，被告一再以其曾花費鉅資整修為由拒絕
    搬遷。按被告因任職關係獲准配住系爭房屋，其性質為使用
    借貸，於被告退伍後應認依借貸之目的已使用完畢，原告自
    得請求被告返還，被告拒絕返還，即屬無權占有，爰依民法
    第767條、第184條第1項前段、第470條之規定請求被告遷讓
    返還系爭房屋。又被告多年來無權占有系爭房屋，可獲得相
    當於租金之利益，並致原告受有損害，爰依民法第179條之
    規定請求被告返還5年不當得利之本息，及自95年11月1日起
    至遷讓返還系爭房屋之日止，按月給付原告新台幣（下同）
    205,275元等語。並聲明：（一）被告應將系爭房屋遷讓返
    還原告；（二）被告應給付原告12,316,500元，及自95年11
    月1日起至清償日止，按年息5％計算之利息；並自95年11月
    1日起至遷讓返還系爭房屋之日止，按月給付原告205,275元
    ；（三）願供擔保，請准宣告假執行。
三、被告則以：系爭房屋伊係以職務官舍使用在先，復經國防部
    總政治作戰部於89年3月21日以（89）祥褘字03376號書函撥
    由伊使用至今，且依國防部頒佈之國軍軍眷業務處理辦法第
    4條、第112條、第133條、第136條之規定，伊得居住至過世
    為止，並非無權占有。又伊於配住期間曾花費鉅資整修系爭
    房屋，原告要收回亦應合理補償伊整修所花費用，主張同時
    履行抗辯等語資為抗辯。並聲明；原告之訴駁回。
四、兩造不爭執之事實：
    原告主張系爭房屋為中華民國所有，其為管理機關，於85年
    向間將系爭房屋配住予被告，被告於87年12月1日退伍後仍
    繼續居住，屢經原告催討搬遷，仍不搬遷等事實，業據其提
    出土地及建物登記謄本、存證信函、調解不成立證明書、簽
    呈等件為證，並為被告所不爭執，復經本院會同兩造及地政
    事務所人員現場履勘屬實，有勘驗筆錄、複丈成果圖在卷可
    稽，自堪信為真實。
五、兩造之爭點及論述：
（一）按因任職關係獲准配住宿舍，其既經離職，依借貸之目的
      ，當然視為使用已完畢，其借貸關係既已消滅，借用人或
      其繼承人仍繼續使用配住之宿舍，而無其他正當權源，自
      係無權占有（最高法院44年台上字第802號、91年台上字
      第1926號判例參照）。又按所有人對於無權占有或侵奪其
      物所有權者，得請求返還之，對於妨害其所有權者，得請
      求除去之，有妨害其所有權之虞者，得請求防止之，民法
      第767條定有明文。又以無權占有為原因，請求返還所有
      物之訴，被告對原告就其物所有權存在之事實無爭執，而
      僅以非無權占有為抗辯者，原告於被告無權占有之事實，
      無舉證責任，被告應就其取得占有，係有正當權源之事實
      證明之，如不能證明，則應認原告之請求為有理由。查本
      件被告因任職關係而獲准配住系爭房屋，屬使用借貸之性
      質，而被告於87年間退伍，為兩造不爭之事實，則被告與
      原告間存在使用借貸關係，因獲准配住人離職，依借貸之
      目的，當然應視為使用業已完畢，借貸關係消滅，被告於
      借貸關係消滅後，繼續占用系爭房屋，已構成無權占有。
      被告雖辯稱系爭房屋國防部總政治作戰部於89年3月21日
      以（89）祥褘字03376號書函撥由伊使用迄今云云，並提
      出該書函為證，惟為原告所否認，查原告主張國防部總政
      治作戰部之所以發該書函予被告，乃因被告於擔任總政治
      作戰部主任獲准配住系爭房屋，水電費用係被告繳納，茲
      因因辦理水電費用等需補辦證明，承辦人員依被告指示發
      函配合證明系爭房屋係撥由被告使用，並非同意被告於退
      伍後仍得繼續使用系爭房屋之意思表示等語，業據原告提
      出國防部內部簽呈、國防部總務局85年7月10日（85）崇
      嵩字第3502號簡便行文表為證，經互核對照該書函僅載「
      本部列管台北市○○○路85巷79號房舍撥由乙○○先生使
      用」等語觀之，堪信原告主張為真。被告執以該書函主張
      原告同意其於退伍後得繼續使用系爭房屋，並無可採。被
      告又辯稱依國防部頒佈之國軍軍眷業務處理辦法第4條、
      第112條、第133條、第136條之規定，其得居住至過世為
      止云云，惟查該辦法第112條第3款規定之「職務官舍」僅
      限於「婦聯會捐建鋼筋混凝土樓房」，與系爭房屋核配情
      形不同，被告執該辦法主張其得居住至過世為止，亦非可
      採。被告另抗辯其於配住期間曾花費鉅資整修系爭房屋，
      原告要收回應合理補償其整修所花費用，主張同時履行抗
      辯云云。惟查，姑不論被告主張其於配住期間曾花費鉅資
      整修系爭房屋一節，為原告所否認，被告就其主張未舉證
      以實其說。且縱認被告曾花費整修系爭房屋而得對原告主
      張費用償還請求權，與其在借貸關係消滅後所負返還系爭
      房屋之義務，非有互為對價之關係，不得藉口其支出之有
      益費用未受補償，而拒絕系爭房屋之返還。被告執以原告
      未合理補償作為拒絕搬遷之理由，亦非可採。綜上，本件
      被告於87年間退伍後，負有返還系爭房屋之義務，其繼續
      占用，即屬無權占有，從而原告本於民法第767條所有物
      返還請求權之規定，請求被告遷讓返還系爭房屋，並無不
      合。被告執前詞抗辯有權續住云云，殊非正當。
（二）次按使用借貸之借用人於借貸之目的使用完畢時，倘未返
      還借用物，仍繼續占用時，即屬無法律上原因而受有利益
      ，並致貸與人受損害，依民法第179條規定，應負返還不
      當得利予貸與人之義務。又於城市地方租用房屋之租金，
      以不超過土地及建築物申報總價額年息10％為限，而前開
      規定於租用基地建築房屋之情形準用之，土地法第97條第
      1項、第105條分別定有明文。另土地法第97條第1項規定
      所謂之土地價額，依同法施行細則第25條之規定，係指法
      定地價而言。依同法第148條規定，係指土地所有權人依
      土地法所申報之地價，在平均地權條例施行區域，係指土
      地所有權人於地政機關舉辦規定地價或重新規定地價時，
      於公告申報地價期間內自行申報之地價而言，惟公有土地
      則以土地之公告地價為申報地價，免予申報，平均地權條
      例第16條及其施行細則第21條定有明文。查系爭房屋位於
      城市地方，自有前開規定之適用。而無權占有他人之土地
      、建物，獲有使用之利益，其價額相當於租金，被告消極
      的不遷讓房屋之行為，致原告所受不能使用、收益土地之
      損害間，顯有因果關係，則原告依不當得利之法律關係，
      請求被告給付無權占有系爭房屋坐落之土地（下稱系爭土
      地）所獲得相當於租金之利益，即屬有據。再按租金之請
      求權因5年間不行使而消滅，為民法第126條所明定，至於
      終止租約後之賠償與其他無租賃契約關係之賠償，名稱雖
      與租金異，然實質上仍為使用土地之代價，債權人應同樣
      按時收取，不因其契約終止或未成立而謂其時效之計算應
      有不同（最高法院49年台上字第1730號判例參照）。準此
      ，本件原告得請求之不當得利，以起訴（95年10月20日）
      前5年內為限，即自90年10月21日起算。系爭土地自89年7
      月1日起至95年12月31日止之申報地價為每平方公尺48,30
      0，有原告提出系爭土地登記謄本及經本院調閱系爭土地
      公告地價在卷可按。本院斟酌系爭房屋坐落位置交通便利
      、居住環境佳，併依土地法第97條第1項及台北市政府公
      告之「市有土地出租租金計收基準」之相關規定，認本件
      被告所受利益金額以按系爭土地申報總價額年息5％計算
      為適當。從而原告得向被告請求5年（自90年10月21日起
      至95年10月20日止）之不當得利計6,158,250元（510×48
      ,300 ×5％×5＝6,158,250元），及自起訴狀繕本送達被
      告之翌日即95年11月22日起（按原告雖主張自95年11月1
      日起算法定遲延利息，惟按給付無確定期限者，債務人於
      債權人得請求給付時，經其催告而未為給付，自受催告時
      起，負遲延責任，其經債權人起訴而送達訴狀，與催告有
      同一效力，民法第229條第2項定有明文，本件原告未舉證
      其在提起本訴前曾催告被告給付系爭不當得利金額，自應
      以本件起訴狀繕本送達被告之翌日起算遲延利息）至清償
      日止，按年息5％計算之利息；並自95年11月1日起至返還
      系爭房屋之日止，按月給付102,638元（510×48,300×5
      ％÷12＝102,638，元以下四捨五入），為有理由，應予
      准許。逾此之請求，則屬無據，不應准許。
六、綜上所述，被告無權占有系爭房屋，並受有相當於租金之不
    當得利，原告本於民法第767條規定請求遷讓返還系爭房屋
    ，及依民法第179條規定，請求被告給付6,158,250元，及自
    起訴狀繕本送達被告之翌日即95年11月22日起至清償日止，
    按年息5％計算之利息；並自95年11月1日起至遷讓返還系爭
    房屋之日止，按月給付102,638元，為有理由，應予准許。
    逾此之請求，為無理由，應予駁回。
七、假執行之宣告：
    原告陳明願供擔保，聲請宣告假執行，就原告勝訴部分，核
    無不合，爰酌定相當擔保金額准許之。至於原告敗訴部分，
    其假執行之聲請已失所附麗，應併予駁回。
八、本件為判決基礎之事證已明，兩造所為之其他主張、陳述並
    所提之證據，經審酌後，認均與本件之結論無礙，不再一一
    論述，併予敘明。
九、本件被告應負擔之訴訟費用額，確定為如主文第四項所示。
十、據上論結，本件原告之訴為一部有理由，一部無理由。依民
    事訴訟法第79條、第390條第2項，判決如主文。
中　　華　　民　　國　　96　　年　　4 　　月　　25　　日
                          民事第六庭法　官　曾部倫
以上正本係照原本作成
如對本判決上訴，須於判決送達後20日內向本院提出上訴狀
中　　華　　民　　國　　96　　年　　4 　　月　　26　　日
                                    書記官  謝梅琴
